【裁判字號】    97,重上,136
【裁判日期】    980414
【裁判案由】    侵權行為損害賠償
【裁判全文】
臺灣高等法院民事判決                 97年度重上字第136號
上  訴  人  甲○○
            乙○○
            丙○○○
            丁○○
共      同
訴訟代理人  李國煒律師
被 上訴 人  己○○
訴訟代理人  許啟龍律師
被 上訴 人  全天祥企業股份有限公司
法定代理人  戊○○
上列當事人間刑事附帶民事訴訟侵權行為損害賠償事件，上訴人
對於中華民國93年8 月26日臺灣桃園地方法院92年度交重附民字
第4 號第一審刑事附帶民事訴訟判決提起上訴，本院以93年度重
交附民上字第7 號判決駁回上訴，經最高法院發回，由本院刑事
庭於中華民國97年2 月14日以96年度重交附民上更字第1 號裁定
移送前來，經於98年3 月31日言詞辯論終結，判決如下：
    主      文
原判決關於駁回上訴人後開第二項之訴部分廢棄。
被上訴人應連帶給付上訴人丙○○○新台幣壹佰貳拾壹萬貳仟壹
佰元及被上訴人己○○自民國92年3 月4 日起、被上訴人全天祥
股份有限公司自民國97年11月12日起，均至清償日止，按週年利
率百分之五計算之利息。
其餘上訴駁回。
第一、二審訴訟費用由被上訴人連帶負擔十分之一，餘由上訴人
負擔。
    事實及理由
壹、程序方面
一、按在第二審為訴之變更或追加，非經他造同意，不得為之，
    但擴張或減縮受判決事項之聲明，不在此限，民事訴訟法第
    446 條第1 項、第255 條第1 項第3 款分別定有明文。查，
    上訴人起訴請求「被上訴人應連帶給付上訴人丙○○○新台
    幣（下同）8,453,359 元、乙○○300 萬元、甲○○300 萬
    元、丁○○303 萬元及法定遲延利息」（見原審附民卷第1
    頁）。原審判決上訴人之訴及假執行之聲請均駁回，上訴人
    不服，提起上訴，並於98年3 月24日減縮聲明為「被上訴人
    應連帶給付上訴人丙○○○4,712,100 元、乙○○265 萬元
    、甲○○265 萬元、丁○○265 萬元及法定遲延利息」（見
    本院卷第117 頁）。核上訴人所為係屬減縮應受判決事項之
    聲明，被上訴人己○○亦表示同意，依首揭說明，應予准許
    ，合先敘明。
二、被上訴人全天祥企業有限公司（下稱全天祥公司）未於言詞
    辯論期日到場，核無民事訴訟法第386 條所列各款情形，爰
    依上訴人聲請，由其一造辯論而為判決。
貳、實體方面
一、上訴人起訴主張：上訴人丙○○○、乙○○、甲○○、丁○
    ○分別係黃壬達之配偶及子女，被上訴人己○○則係被上訴
    人全天祥公司之受僱司機。己○○於民國（下同）91年5 月
    11 日 下午2 時許，駕駛自用大貨車為全天祥公司執行載貨
    職務，途經桃園縣龜山鄉○○路○段與長壽路口時，過失撞
    倒黃壬達騎乘之機車，致黃壬達當場不治死亡，爰依民法第
    184 條、第193 條、第194 條、第188 條侵權行為之法律關
    係，請求被上訴人連帶給付喪葬費、扶養費、慰撫金及法定
    利息如前述上訴聲明。
二、被上訴人己○○以：本件車禍伊無造失；上訴人請求之精神
    慰撫金過高；被害人黃壬達與有過失等語資為抗辯。
三、被上訴人全天祥公司未於言詞辯論期日到場，亦未提出書狀
    作何聲明或陳述。
四、原審對上訴人之請求，判決：上訴人之訴及假執行之聲請均
    駁回。上訴人不服，提起上訴，聲明：(一)原判決廢棄。(二)被
    上訴人應連帶給付上訴人丙○○○4,712,100 元、乙○○、
    甲○○、丁○○各265 萬元，及均自起訴繕本送達之翌日起
    ，至清償日止，按年息百分之5 計算之利息。(三)願供擔保，
    請准宣告假執行。被上訴人己○○聲明：上訴駁回，如受不
    利判決，願供擔保免予假執行。
五、查：
  (一)己○○係全天祥公司之司機，為從事駕駛業務之人，於91年
    5 月11日下午，駕駛車牌號碼RP-232號自用大貨車，沿桃園
    縣龜山鄉迴龍往桃園市區方向行駛，於同日下午2 時許，途
    經桃園縣龜山鄉○○路○段與長壽路口時，本應注意車前狀
    況及兩車併行之間隔，並隨時採取必要之安全措施，且依當
    時之狀況應注意、能注意，竟疏未注意，致其駕駛之自用大
    貨車右前側照後鏡凸出處，不慎擦撞適於同向右側車道行駛
    ，騎乘車牌ITU-939 號機車之黃壬達安全帽左側，致黃壬達
    人車倒地，該自用大貨車右後側輪胎輾壓黃壬達之頭、胸部
    ，造成黃壬達神經性休克、頭胸部鈍挫傷當場不治死亡，此
    據證人徐安馬於刑案中證述明確，復有桃園縣警察局道路交
    通事故調查表、事故現場圖、事故現場照片、臺灣桃園地方
    法院檢察署檢察官勘驗筆錄、診斷書、相驗屍體證明書及長
    庚紀念醫院病歷摘要附刑事卷可證，此據本院調卷查核明確
    ；己○○上開行為又經本院96年度交上更(一)字第18號刑事判
    決從事業務之人，因業務上之過失致人於死確定在案；己○
    ○對此均不爭執（見本院卷第113 頁反面），全天祥公司未
    到庭或具狀表示意見，足認上訴人主張己○○過失致黃壬達
    死亡之事實，堪信為真實。
  (二)己○○對上開過失行為致黃壬達死亡之事實，於本院準備程
    序行協議及簡化爭點時，不爭執其真正，依民事訴訟法第27
    0 條之1第3項規定，自應受其拘束。己○○於言詞辯論時又
    爭執「伊駕車在前未撞倒黃壬達」云云，不足採信。況：
    (1)己○○雖抗辯：事故發生當時，伊有聽到車後有撞擊聲，
      伊從後視鏡有看到一個人躺在後面，伊就與助手徐安馬一
      同下車查看，發現黃壬達被機車壓倒在伊車子後方之地上
      云云，證人傅祖薰於刑案審理中亦稱：「…看到被上訴人
      的貨車就在前面煞車準備要停，然後有一台摩托車很快過
      來，小貨車先煞車，然後摩托車也煞車就跌倒，可能是下
      雨天路滑，就摔倒在路面上…我當時直接認為不是被上訴
      人撞的，所以跟被告說沒有你的事情，我是叫被上訴人下
      車幫忙，不是說他撞倒他才叫他來幫忙」等語（見刑事卷
      原審卷(二)第18頁）。惟：
      證人傅祖薰於刑案第一次警訊時即陳稱：「…當時我正
        在路邊上廁所，上完後準備走到人行道開我的小貨車…
        突然看見一位重機車車號ITU- 939號騎士由新莊往林口
        方向行駛於外側車道，當時我看見一輛貨車RP-232號車
        由該部機車騎士（IT U-939號）左側經過後，該部機車
        騎士（黃壬達）即倒在路邊…我未看見有無發生擦撞（
        該大貨車RP-232號車與ITU-939 號車並未看見有無擦撞
        ），只看見大貨車RP-232號車經過後，該機車騎士黃壬
        達即倒在地上…」等語（見91年度他字第1186號卷第23
        反面-24頁）。
      證人傅祖薰於刑案原審審理時猶稱：「…我上完廁所後
        ，我就在我車子後面看有沒有來車，就看到己○○的貨
        車就在前面準備要停…小貨車先煞車，然後摩托車也煞
        車就跌倒…當時旁邊都沒有任何人…我就趕快跑到小貨
        車的前面叫他下車幫忙，那時候己○○的車子也是停止
        的，我印象中他是停在第一部，他前面沒有車…我當時
        停在機車倒地後方的人行道上，我人是站在我車子的後
        面…我是先看到貨車經過後，被害人的機車就倒地往前
        滑行5 、6 公尺…」等語（見原審卷(二)第19頁）。
      綜合證人傅祖薰所言，足認肇事前己○○確有由左方超
        越黃壬達車之情事。己○○車與黃壬達車又均屬同方向
        行進間之車輛，如發生撞擊，各車除因反作用力改變行
        進方向或減緩速度外，非必當然立即停止，且黃壬達行
        進間之機車如受己○○駕駛貨車超越時，發生小面積接
        觸點之擦撞致重心不穩倒地，其踫撞僅在瞬息之間，證
        人傅祖薰「站立」於人行道旁，對於二車「行進」間所
        發生之瞬息事件，未必查覺。況，觀諸案發現場，己○
        ○車離前方紅綠燈號誌至少有二根電線桿間距離之遠（
        見91年度他字第1186號卷第30頁），證人傅祖薰又稱：
        「當時旁邊都沒有任何人，己○○他是停在第一部」等
        語，足認己○○車輛煞停絕非為停等紅燈之故。是證人
        傅祖薰之證詞非必當然可採為有利己○○之證據。至於
        證人傅祖薰自行揣測黃壬達車「可能是下雨天路滑，就
        摔倒在路面上」之判斷，缺乏相關之事證證明，亦難採
        信。
    (2)被害人黃壬達「右頂顳部明顯變形骨折，右耳後四乘四公
      分挫裂傷，左右胸部肋骨多支骨折，以右胸部更嚴重，胸
      廓明顯變形，胸部呈皮下氣腫、變形，左右肩胛上部22×
      10公分擦傷，左外踝部1 ×1 擦傷，致死創傷在頭、胸部
      鈍性傷（遭輾壓）」，有驗斷書附偵查卷可證；鑑定證人
      即負責相驗被害人黃壬達之臺灣桃園地方法院檢察署檢驗
      員孫孝賢證稱：「（問：據驗斷書所載胸腹部傷研判是何
      造成的？）根據我的經驗是重物壓擠造成的…（問：驗斷
      書的結論寫遭輾壓致死？）依據死者受傷狀況判斷…（問
      ：若自己騎機車摔倒壓在身上是否會造成這樣的傷害？）
      依我驗斷書所寫的頭部及胸部（誤載為腹部）的傷勢被自
      己機車壓倒是不可能的」等語（見刑事原審卷(二)第55頁、
      第58頁），依被害人黃壬達之傷勢、鑑定證人孫孝賢前開
      證述，足認黃壬達所受傷害不可能係自行乘騎機車摔倒後
      所致。
    (3)己○○所駕駛之自用大貨車其右前側照後鏡下方凸出處，
      疑似有撞擊刮痕，有警製刑案現場照片（見刑案原審卷(一)
      第114 頁下方、136 頁）可憑，並經證人即處理現場之警
      員呂孟原於原審到庭證述屬實（見刑案原審卷(一)第128 頁
      、本院交上訴卷第68頁）；該刮痕與黃壬達所戴「安全帽
      」上藍綠色油漆相似，經內政部警政署刑事警察局比對鑑
      定結果三者之油漆成份相似，有內政部警政署刑事警察局
      90 年7月10日刑鑑字第0910131029號鑑驗通知書可憑（見
      刑案原審卷(二)第79頁）；該刮痕高度約在成年男子站立時
      胸部位置，約於乘騎同型機車頭部位置，分別有警製刑案
      現場照片（見刑案原審卷(一)第11 4頁下方、13 6頁）及己
      ○○於原審提出之照片可憑（見該卷第100 頁），以及案
      發後被害人黃壬達所戴之安全帽左側破損留有綠色油漆、
      多處擦痕及血跡，右側則較為完好無損（見刑案原審卷(一)
      第110、145頁及相驗卷第32頁照片），足認黃壬達因安全
      帽左側經己○○車由黃壬達車左方快速擦撞後，向左傾斜
      倒地。
    (4)綜上，證人傅祖薰證稱己○○車由黃壬達左側經過後，黃
      壬達隨倒臥路邊，鑑定證人孫孝賢證述黃壬達係受有重物
      輾壓致死之傷害，該傷害不可能係自行乘騎機車摔倒，己
      ○○車前無其他車輛，離紅綠燈號誌有一段距離，卻於行
      進間煞停，以及黃壬達安全帽左側與己○○車右前側照後
      鏡下方凸出處之油漆相似，高度相當，足認己○○車左側
      確實與黃壬達所戴安全帽發生擦撞後，往左側傾倒，其頭
      、胸部倒地遭己○○所駕駛大貨車右後輪胎輾壓造成死亡
      結果。己○○抗辯未撞及黃壬達云云，自無足取。
六、按因故意或過失，不法侵害他人之權利者，負損害賠償責任
    ；不法侵害他人致死者，對於支出醫療及增加生活上需要之
    費用或殯葬費之人，亦應負損害賠償責任；不法侵害他人致
    死者，被害人之父、母、子、女及配偶，雖非財產上之損害
    ，亦得請求賠償相當之金額；又受僱人因執行職務，不法侵
    害他人權利者，由僱用人與行為人連帶負損害賠償責任，民
    法第184條第1項前段、第192條第1項、第194條、第188條亦
    分別定有明文。本件被害人黃壬達確係因己○○之過失行為
    而死亡；己○○於事發當時受僱於全天祥公司；上訴人等分
    別係黃壬達之配偶及子女，己○○對此均不爭執，堪信為真
    實，則上訴人等依上開規定，請求己○○、全天祥公司對其
    等因此所受損害，負連帶賠償責任，自屬有據，應予准許。
    至於上訴人請求被上訴人連帶賠償之費用，是否應予准許，
    分述如下：
  (一)喪葬費用：
    上訴人丙○○○主張：伊為黃壬達支出喪葬費451,787元，
    己○○對此亦不爭執（見本院卷第114 頁），全天祥公司未
    到庭爭執，且有收據影本及喪葬費彙總表可憑（見原審附民
    卷第8頁-33頁），堪信為真。
  (二)扶養費部分：
    按夫妻互負扶養之義務，其負扶養義務之順序與直系血親卑
    親屬同，其受扶養權利之順序與直系血親尊親屬同，民法第
    1116之1 條定有明文。丙○○○主張：伊無業，於被害人黃
    壬達在91年5 月11日死亡時為64歲，尚有餘命約18年，有臺
    閩地區歷年簡易生命表計算平均餘命表可憑（見原審卷第35
    頁-36頁）；91年度桃園縣每人每月消費標準15,557 元，有
    行政院主計處平均每人月消費支出表可證（見本卷第72-73
    頁），依霍夫曼公式計算，扣除中間利息，再由配偶黃壬達
    以及子女乙○○、甲○○、丁○○4 人共同負擔，丙○○○
    之扶養費為610,313元（15,557×12）÷1,000,000×13,076
    ,933 ÷4＝610,313元），己○○對此不爭執（見本院卷第1
    13頁），全天祥公司未到庭爭執，亦可採信。
  (三)慰撫金部分：
    上訴人等主張其因本件事故，精神上受有極大痛苦，被上訴
    人應連帶賠償丙○○○400 萬元，乙○○、甲○○、丁○○
    各265 萬元。己○○則抗辯：上開金額顯屬過高等語。查：
    (1)按慰藉金之賠償須以人格權遭遇侵害，使精神上受有痛苦
      為必要，其核給之標準固與財產上損害之計算不同，然非
      不可斟酌雙方身分資力與加害程度，及其他各種情形核定
      相當之數額（最高法院51年台上字第223 號判例參照）。
    (2)丙○○○、甲○○、乙○○、丁○○分別係被害人黃壬達
      之配偶、子女，彼等因黃壬達死亡，精神上受有極大痛苦
      ，應可採信。本院審酌；丙○○○小學畢業，為家庭主婦
      ，無收入；甲○○碩士畢業，公務員，月薪約65,000元；
      乙○○大學畢業，教師，月薪約6 萬元；丁○○二專畢業
      ，月薪約3 萬元（見本院卷第115 頁）；己○○復興商工
      畢業，係貨運行司機，月薪約2 至3 萬元，家庭有長女唸
      實踐大學二年級、次子唸成功商工二年級，名下無不動產
      （見本院卷第114 頁）等兩造之身分、地位、經濟狀況、
      教育程度等一切情狀，以及己○○該行為又經法院判決犯
      業務上之過失致人於死罪，處有期徒刑壹年，減為有期徒
      刑陸月確定在案，但迄今未與上訴人達成和解等一切情狀
      ，認丙○○○、甲○○、乙○○、丁○○得請求之慰撫金
      分別以50萬元、30萬元、30萬元及30萬元為適當，逾此部
      分不應准許。
  (四)綜上，丙○○○所得請求之金額為損害數額共計1,562,100
    元（451,787 ＋610,313 ＋500,000=0000000） ，甲○○、
    、乙○○、丁○○所得請求之金額均為30萬元，己○○與全
    天祥公司對該金額應負連帶賠償責任。
七、己○○另抗辯：被害人黃壬達對本件損害之發生，與有過失
    ，應負百分之五十之責任云云。惟，己○○未舉證證明黃壬
    達有何行為係本件損害發生或擴大之共同原因；本件送請鑑
    定，因跡證不足，無以判定肇事責任，復有臺灣省桃園縣區
    車輛行車事故鑑定委員會92年11月18日府車鑑桃字第921202
    號函附刑事卷可證（見刑事原審卷(二)第25頁），是己○○抗
    辯被害人黃壬達與有過失，自無足取。
八、按強制汽車責任保險法因汽車交通事故死亡之請求權人，為
    受害人之遺屬，其第一順位為被害人之父母、子女及配偶。
    同一順位之遺屬有數人時，按人數平均分配保險給付或補償
    。保險人於被保險汽車發生汽車交通事故時，依本法規定對
    請求權人負保險給付之責。保險人依本法規定所為之保險給
    付，視為被保險人損害賠償金額之一部分；被保險人受賠償
    請求時，得扣除之。查：上訴人等因本件車禍領取強制責任
    保險理賠金1,401,572 元，有華南產物保險股份有限公司97
    年12月30日（97）華車賠字第030 號函可證（見本院卷第98
    -100頁），上訴人亦自認每人平均分配35萬元，丙○○○另
    支付1,572 元醫療費用已領取（見本院卷第113 頁反面），
    並已減縮該部分之請求，本院就此部分，毋庸論述。上訴人
    各自領取之保險金35萬元，己○○抗辯應予扣除，堪可採信
    。是丙○○○得再請求被上訴人連帶賠償之金額為1,212,10
    0 元（0000000-000000 =0000000） ，甲○○、乙○○、丁
    ○○則不得再請求被上訴人等賠償。
九、綜上所述，上訴人本於侵權行為法律關係，請求被上訴人連
    帶給付丙○○○4,712,100 元，乙○○、甲○○、丁○○各
    2,650,000 萬元，於連帶給付丙○○○1,212,100 元，及自
    起訴狀繕本送達己○○翌日即92年3 月4 日（見原審附民卷
    第5 頁），送達全天祥公司翌日即97年11月12日（見本院卷
    第67頁）起至清償日止，按週年利率百分之5 計算利息之範
    圍內，為有理由，應予准許。逾此所為請求，為無理由，應
    予駁回。丙○○○勝訴部分，其金額未逾150 萬元，不得上
    訴第三審，丙○○○、己○○分別陳明願供擔保為准、免假
    執行之宣告，核無必要。至於上訴人等敗訴部分，其假執行
    之聲請失所附麗，應併予駁回。原審就上開應准許部分，為
    上訴敗訴之判決，尚有未洽，上訴意旨求予廢棄改判，為有
    理由，爰由本院予以廢棄改判如主文第二項所示。至於上訴
    人等請求不應准許部分，原判決為上訴人敗訴之判決，並駁
    回其假執行之聲請，理由雖然不同，結果並無不合，上訴意
    旨求予廢棄改判，為無理由，應駁回其上訴。
十、本件事證已臻明確，兩造其餘攻擊、防禦方法及未經援用之
    證據，經本院審酌後認對判決結果不生影響，爰不一一論列
    ，附此敘明。
十一、據上論結，本件上訴為一部有理由，一部無理由，依民事
      訴訟法第450條、第449條第1項、第2項、第79條、第85條
      第1項前段、第2項、第463條、第385條第1前段判決如主
      文。
中    華    民    國    98    年    4     月    14    日
                    民事第十五庭
                        審判長法  官  林恩山
                              法  官  郭松濤
                              法  官  陳雅玲
正本係照原本作成。
被上訴人不得上訴。
如不服本判決，應於收受送達後20日內向本院提出上訴書狀，其
未表明上訴理由者，應於提出上訴後20日內向本院補提理由書狀
（均須按他造當事人之人數附繕本）上訴時應提出委任律師或具
有律師資格之人之委任狀；委任有律師資格者，另應附具律師資
格證書及釋明委任人與受任人有民事訴訟法第466條之1第1項但
書或第2項（詳附註）所定關係之釋明文書影本。
中    華    民    國    98    年    4     月    15    日
                              書記官  葉國乾
附註：
民事訴訟法第466條之1（第1項、第2項）：
對於第二審判決上訴，上訴人應委任律師為訴訟代理人。但上訴
人或其他法定代理人具有律師資格者，不在此限。
上訴人之配偶、三親等內之血親、二親等內之姻親，或上訴人為
法人、中央或地方機關時，其所屬專任人員具有律師資格並經法
院認為適當者，亦得為第三審訴訟代理人。


司法院資訊處製作；財團法人民間司法改革基金會備份。
